【裁判字號】    97,上訴,3030
【裁判日期】    970805
【裁判案由】    毒品危害防制條例
【裁判全文】
臺灣高等法院刑事判決                97年度上訴字第3030號
上  訴  人
即  被  告  甲○○
                    （現另案於臺灣臺北監獄臺北分監執行）
上列上訴人因違反毒品危害防制條例案件，不服臺灣板橋地方法
院97年度訴字第1063號，中華民國97年4月30日第一審判決（起
訴案號：臺灣板橋地方法院檢察署96年度毒偵字第9901號），提
起上訴，本院判決如下：
    主  文
上訴駁回。
    事實及理由
一、本案經本院審理結果，認第一審判決以上訴人即被告甲○○
    係犯犯毒品危害防制條例第10條第1項、第2項之施用第一、
    二級毒品罪。被告施用前持有第一、二級毒品之低度行為，
    各為施用第一、二級毒品之高度行為所吸收，均不另論罪。
    被告所犯上開二罪名，犯意各別，行為互殊，應予分論併罰
    。且被告屬累犯。並審酌被告有多次施用毒品前科，品行非
    佳，且曾經觀察勒戒執行完畢，竟再為本件施用毒品犯行，
    顯見其不思悔改，自制力亦顯不佳，足以戕害其身心，滋生
    其他犯罪，惡化治安，嚴重損及公益；另考量被告於犯後已
    坦承犯行之態度，而其施用毒品行為於本質上係屬自我戕害
    行為，反社會性之程度應屬較低等一切情狀，判決被告「甲
    ○○施用第一級毒品，累犯，處有期徒刑玖月。又施用第二
    級毒品，累犯，處有期徒刑肆月。應執行有期徒刑拾壹月。
    」；認事用法及量刑均無不當，應予維持，並引用第一審判
    決書記載之事實、證據及理由（如附件原審判決書）。
二、被告上訴意旨稱：我施用毒品，雖然多次被查獲起訴，各案
    應有集合犯之適用，其中一部分既經判刑，本件即不能再行
    論處，況原審量刑亦嫌過重，我承認有本案之事實，已決意
    不再施用，並請從輕量刑予自新機會等語。
三、惟所謂「集合犯」，係指立法者所制定之犯罪構成要件中，
    本即預定有數個同種類行為而反覆實行之犯罪而言；故是否
    集合犯之判斷，客觀上自應斟酌法律規範之本來意涵、實現
    該犯罪目的之必要手段、社會生活經驗中該犯罪必然反覆實
    行之常態及社會通念等；主觀上則視其反覆實施之行為是否
    出於行為人之一個犯意，並秉持刑罰公平原則，加以判斷之
    。稽以行為人施用毒品之原因，不一而足，其多次施用毒品
    之行為，未必皆出於行為人之一個犯意決定；且觀諸毒品危
    害防制條例第10條第1項、第2項施用毒品罪之構成要件文義
    ，實無從認定立法者本即預定該犯罪之本質，必有數個同種
    類行為而反覆實行之集合犯行，故上開施用毒品之罪，難認
    係集合犯之罪。況施用毒品人主觀上縱有持續多次實行犯罪
    之概括決意，然於遭司法警察（官）、檢察事務官或檢察官
    查獲之際，其對爾後將遭法院羈押或獲准具保，得否依其主
    觀上原有之決意，賡續實行集合犯罪之客觀行為，因失其自
    主性而無從預知，是其主觀上之概括決意與客觀上之集合行
    為，皆因遭查獲而中斷。縱依事後之客觀情況，行為人仍得
    以再度實行犯罪，亦與查獲前之犯罪行為間，已難謂係出於
    同一之概括決意。且犯行既已遭查獲，依社會通念，亦期其
    因此將自我檢束而不再犯，乃竟重蹈前非，自難以認應評價
    為一罪係屬適當。
四、本案事證已明。被告徒以多次施用毒品係集合犯，原審量刑
    過重為由，提起上訴，核屬誤會法律意義，應認其上訴為無
    理由，予以駁回。
據上論斷，應依刑事訴訟法第373條、第368條，判決如主文。
本案經檢察官陳玉珍到庭執行職務。
中    華    民    國    97    年    8     月    5     日
                  刑事第一庭  審判長法  官  葉騰瑞
                                    法  官  莊明彰
                                    法  官  王炳梁
以上正本證明與原本無異。
施用第一級毒品如不服本判決，應於收受送達後十日內向本院提
出上訴書狀，其未敘述上訴之理由者並得於提起上訴後十日內向
本院補提理由書（均須按他造當事人之人數附繕本）。
施用第二級毒品不得上訴。
                                    書記官  廖逸柔
中    華    民    國    97    年    8     月    5     日
附錄本案論罪科刑法條全文：
毒品危害防制條例第10條：
施用第一級毒品者，處6月以上5年以下有期徒刑。
施用第二級毒品者，處3年以下有期徒刑。
附件：
臺灣板橋地方法院刑事判決              97年度訴字第1063號
公  訴  人  臺灣板橋地方法院檢察署檢察官
被      告  甲○○  男  34歲（民國○○年○○月○○日生）
                    身分證統一編號：Ｚ000000000號
                    住臺北縣樹林市○○街○段48巷1號
                  （現另案在臺灣臺北監獄臺北分監執行中）
上列被告因違反毒品危害防制條例案件，經檢察官提起公訴（96
年度毒偵字第9901號），嗣因被告於本院準備程序中就被訴事實
為有罪之陳述，本院告知被告簡式審判程序之旨，並聽取當事人
之意見後，由本院合議庭裁定改由受命法官獨任依簡式審判程序
進行，判決如下：
    主  文
甲○○施用第一級毒品，累犯，處有期徒刑玖月。又施用第二級
毒品，累犯，處有期徒刑肆月。應執行有期徒刑拾壹月。
    事  實
一、甲○○曾於民國91年間，因施用毒品案件，經依本院91年度
    毒聲字第721 號裁定送觀察、勒戒後，認無繼續施用毒品之
    傾向，於91年3 月25日執行完畢釋放出所，嗣經檢察官於91
    年3 月28日，以91年度毒偵字第1080號為不起訴處分確定。
    其於前揭觀察勒戒後五年內之91年間，復因施用毒品案件，
    經本院91年度毒聲字第2800號裁定送觀察、勒戒後，認有繼
    續施用毒品之傾向，經檢察官聲請強制戒治及提起公訴，聲
    請強制戒治部分，經本院以92年毒聲字第2328號裁定令入戒
    治處所施以強制戒治，嗣於93年1 月9 日因法律修改免予戒
    治出所，上開起訴部分，經本院以92年度訴字第2013號判處
    應執行有期徒刑10月確定，於93年11月8 日縮刑期滿執行完
    畢。又因施用毒品案件，經本院以95年度訴字第539 號判處
    應執行有期徒刑1 年，於96年4 月30日縮刑期滿執行完畢。
    詎仍未戒除毒癮，復基於第二級毒品甲基安非他命（下稱甲
    基安非他命）之犯意，於96年10月1 日下午某時，在臺北縣
    樹林市○○路加油站廁所內，以將甲基安非他命置入臨時組
    裝而成之玻璃吸食器，用火燒烤成煙霧後吸食之方式，施用
    甲基安非他命；另基於施用第一級毒品海洛因（下稱海洛因
    ）之犯意，於同年月2 日下午某時，在同上處所，以將海洛
    因摻水注入針筒後注射入體內之方式，施用海洛因。嗣於同
    年月3 日17時20分許，主動到案採尿送驗呈安非他命類及鴉
    片類陽性反應而查知上情。
二、案經臺北縣政府警察局樹林分局報告臺灣板橋地方法院檢察
    署檢察官偵查起訴。
    理  由
壹、程序方面：
    查本件被告甲○○所犯並非死刑、無期徒刑、最輕本刑為三
    年以上有徒刑之罪或高等法院管轄第一審案件，而其於準備
    程序進行中，被告先就被訴事實為有罪之陳述，經法官告知
    簡式審判程序之旨，並聽取公訴人及被告之意見後，本院認
    適宜改依簡式審判程序進行，爰依刑事訴訟法第273 條之1
    第1 項、第284 條之1 規定，由本院合議庭以裁定由受命法
    官獨任進行簡式審判程序，合先敘明。
貳、實體方面：
一、上揭事實，業據被告甲○○於偵訊及本院審理時坦承不諱。
    又被告為警查獲時所採其尿液送驗結果，係呈安非他命類（
    含甲基安非他命）陽性反應及嗎啡陽性反應，此有臺北縣政
    府警察局樹林分局毒品危害防制條例被移送者姓名暨代碼對
    照表（代碼編號：H0000000）、台灣檢驗科技股份有限公司
    於96年10月19日出具之濫用藥物尿液檢驗報告（報告編號：
    CH/2007/A0491） 各1 份在卷可稽。被告自白核與事實相符
    。
二、按於92年7 月9 日新修正並於93年1 月9 日施行之毒品危害
    防制條例刪除二犯及三犯之規定，一改修法前繁雜之處遇程
    序，僅將施用毒品者簡化區分為初犯、再犯，並認施用毒品
    者係屬病患性犯人，以觀察、勒戒戒除其身癮，並以強制戒
    治去除其心癮。經觀察、勒戒或強制戒治執行完畢釋放後，
    若係五年後再犯該條例第10條施用毒品罪者，與同條例第20
    條第1 項、第2 項關於「初犯」之處理方式相同，檢察官應
    先聲請法院裁定令被告入勒戒處所觀察、勒戒，並視有無繼
    續施用毒品傾向，決定應予釋放、為不起訴之處分，或應聲
    請法院裁定令入勒戒處所強制戒治；若係五年內「再犯」同
    條例第十條施用毒品罪者，依同條例第23條第2 項規定，檢
    察官則應依法追訴。觀諸該條例第20條第3 項之修正理由：
    「觀察、勒戒或強制戒治五年後再犯者，顯見前所實施之觀
    察、勒戒或強制戒治已足以遮斷其施用毒品之癮，為期自新
    及協助其戒除毒癮，對此五年後再犯者，爰明定仍適用初犯
    之規定，先經觀察、勒戒、強制戒治之程序。」及同條例第
    23條第2 項之修正理由：「為配合簡化施用毒品犯之刑事處
    遇程序，並鑑於經觀察、勒戒或強制戒治執行完畢釋放後五
    年內再犯者，其再犯率甚高，原據以實施之觀察、勒戒及強
    制戒治既已無法收其實效，自應施以刑事處遇。」顯然如施
    用毒品者係前經觀察、勒戒或強制戒治等治療程序執行完畢
    五年後，始再施用毒品之「初犯」，因前所執行之觀察、勒
    戒或強制戒治已足收戒除毒癮之效，自應重新執行觀察、勒
    戒或強制戒治等治療程序，並於治療程序執行完畢後，由檢
    察官為不起訴處分，毋庸對之追訴處罰；反之，在「再犯」
    之情形，因其先前所為治療程序顯未能收戒斷毒癮之效，且
    考量施用毒品者之再犯率偏高，乃簡化其刑事處遇程序，而
    逕予追訴處罰，不再施以治療程序。參酌上開立法理由，修
    正毒品危害防制條例就施用毒品者，祇於「初犯」及「五年
    後再犯」二種情形，有其追訴條件之限制，即須於初犯經觀
    察、勒戒或強制戒治釋放後，「五年內均無施用毒品之行為
    」，始能認其前所實施之觀察、勒戒或強制戒治已足遮斷毒
    癮，而得於五年後再犯時，再予適用初犯之規定，重行觀察
    、勒戒等程序。倘五年內已經再犯，被依法追訴處罰，縱其
    第三次（或第三次以上）施用毒品之時間在初犯釋放五年以
    後，即與「五年後再犯」之情形有別，且因已於「五年內再
    犯」，顯見其再犯率甚高，原實施觀察、勒戒或強制戒治，
    已無法收其實效，而無五年戒斷期之存在，自無再經觀察、
    勒戒及強制戒治之必要，應由檢察官逕行起訴，始符新法修
    正之本旨。經查，本案被告前於91年間，因施用毒品案件，
    經依本院91年度毒聲字第721 號裁定送觀察、勒戒後，認無
    繼續施用毒品之傾向，於91年3 月25日執行完畢釋放出所，
    嗣經檢察官於91年3 月28日，以91年度毒偵字第1080號為不
    起訴處分確定；其復於前揭觀察勒戒後五年內之91年間，因
    施用毒品案件，經本院91年度毒聲字第2800號裁定送觀察、
    勒戒後，認有繼續施用毒品之傾向，經檢察官聲請強制戒治
    及提起公訴，聲請強制戒治部分，經本院以92年毒聲字第23
    28號裁定令入戒治處所施以強制戒治，嗣於93年1 月9 日因
    法律修改免予戒治出所，上開起訴部分，經本院以92年度訴
    字第2013號判處應執行有期徒刑10月確定；又因施用毒品案
    件，經本院以95年度訴字第539 號判處應執行有期徒刑1 年
    確定，此有台灣高等法院被告前案紀錄表存卷可考。而被告
    既曾於上開觀察勒戒執行完畢釋放後五年內，已再犯施用毒
    品案件，並經判刑確定，則本案被告於本次即96年10月1 日
    及2 日，又分別施用第二級毒品及施用第一級毒品各1 次之
    犯行，雖係於前揭觀察勒戒後逾五年之後三犯，惟依上開說
    明，足認被告經上開觀察勒戒之執行後，未足以遮斷其施用
    毒品之癮，自與前揭條例第20條第3 項之規定僅得適用於「
    再犯」之情形不合（此有最高法院95年度台非字第59號判決
    、95年度第7 次刑事庭會議決議可參），故本件公訴人逕向
    本院提起追訴，於法要無不合，附此陳明。綜上，本案事證
    明確，被告犯行堪以認定，應依法論科。
三、查海洛因及甲基安非他命，分屬於毒品危害防制條例第2 條
    第2 項第1 、2 款所規定之第一、二級毒品，核被告所為，
    係犯毒品危害防制條例第10條第1 項、第2 項之施用第一、
    二級毒品罪。被告施用前持有第一、二級毒品之低度行為，
    各為進而施用第一、二級毒品之高度行為所吸收，均不另論
    罪。被告所犯上開二罪名，犯意各別，行為互殊，應予分論
    併罰。又查被告受有如事實欄所述之罪刑宣告及執行紀錄，
    此有上述前科紀錄表在卷可稽，其於有期徒刑執行完畢後五
    年內，故意再犯有期徒刑以上之本罪，為累犯，各應依刑法
    第47條第1 項規定，加重其刑。審酌被告有多次施用毒品前
    科，品行非佳，且曾經觀察勒戒執行完畢，竟再為本件施用
    毒品犯行，顯見其不思悔改，自制力亦顯不佳，足以戕害其
    身心，滋生其他犯罪，惡化治安，嚴重損及公益；惟另考量
    被告於犯後已坦承犯行，犯後態度尚稱良好，而其施用毒品
    行為於本質上係屬自我戕害行為，反社會性之程度應屬較低
    等一切情狀，各量處如主文所示之刑，併定其應執行之刑，
    以資懲儆。
據上論斷，應依刑事訴訟法第273 條之1 第1 項、第299 條第1
項前段，毒品危害防制條例第10條第1 項、第2 項，刑法第11條
前段、第47條第1 項、第51條第5 款，判決如主文。
本案經檢察官江祐丞到庭執行職務。
中    華    民    國    97    年    4     月    30    日
                  刑事第十一庭法  官  林淑婷
以上判決正本證明與原本無異。
如不服本判決，應於送達後十日內，向本院提出上訴狀（上訴書
狀應敘述具體理由）。
                              書記官  林金良
中    華    民    國    97    年    4     月    30    日
附錄本案論罪科刑法條全文：
毒品危害防制條例第十條
施用第一級毒品者，處六月以上五年以下有期徒刑。
施用第二級毒品者，處三年以下有期徒刑。


司法院資訊處製作；財團法人民間司法改革基金會備份。
